臺北高等行政法院判決　　　　　　　　　　　　　　九十一年度訴字第三四五○號
　　　　　　　　　　　　　　　.
　　原　　　告　甲○○
　　　　　　　　乙○○
　　　　　　　　丙○○
　　參　加　人　己○○
　　被　　　告　新竹市稅捐稽徵處
　　代　表　人　丁○○處長）.
　　訴訟代理人　戊○○
　　　　　　　　庚○○
　　　　　　　　辛○○
右當事人間因地價稅事件，原告不服新竹市政府中華民國九十一年六月二十一日九十
一年訴字第二十一號訴願決定，提起行政訴訟。本院判決如左：
　　主  文
原告之訴駁回。
訴訟費用由原告連帶負擔。
　　事  實
一、事實概要：坐落新竹市○○段一九二、二五四、二七一地號等三筆土地，係為原
    告之被繼承人曾金福（於民國九十年十一月廿四日死亡）所有，經新竹市政府八
    十九年十一月十八日（八九）市都計字第一０八二六號函復以為住宅區○○○○
    道路公共設施於八十一年完竣，至於其完竣範圍面積前經新竹市地政事務所於八
    十九年五月十二日（八九）新地三字第四一０五號函通報公共設施完竣清冊資料
    分別載明。被告機關遂自八十五年起改按一般用地稅率課徵地價稅，補徵八十五
    年至八十八年地價稅分別為新台幣（以下同）一二九、五五０元、一三六、００
    一元、一四二、四五三元、一四０、六八六元及核定八十九年、九十年地價稅一
    六九、六五一元、一八七、四九五元，原告甲○○不服，申經復查結果，未獲變
    更，原告甲○○提起訴願亦遭駁回，猶未甘服，遂向本院提起行政訴訟，於審理
    中，原告乙○○、曾春梅復具狀追加為原告而起訴。
二、兩造聲明：
　(一)原告聲明：訴願決定及原處分均撤銷。
　(二)被告聲明：駁回原告之訴。
三、兩造之主張：
甲、原告主張：
  (一)被繼承人曾金福所有土地，八十五年至九十年地價稅，其中坐落新竹市○○段一
    九二、二五四、二七一地號等三筆土地面積一、五００平方公尺、二五０平方公
    尺、一五三平方公尺，係經依法核定課徵「田賦」在案，惟被告於九十年十一月
    十二日九十新市稅財字第９０２７１１９９號函納稅義務人曾金福，略以「武陵
    段一九二、二五四、二七一地號等土地，前經新竹市地政事務所於八十九年五月
    十二日（八九）新地三字第四一０五號函通報公共設施完峻清冊資料分別載明為
    一五００、四０二、一五三平方公尺在案。」
  (二)查土地稅法施行細則第二十五條規定：「第二十一條第二項都市土地農業區、保
    護區、公共設施尚未完竣地區、‧‧‧，如有變動，工務（建設）機關應於每年
    二月底前，將變動地區範圍送地政機關及農業主管機關。地政機關或農業主管機
    關對前項變動地區內應行改課地價稅之土地，應於每年五月底前列冊移送主管稽
    徵機關。」準此，本件被告雖稱該地區於八十一年有該三筆土地面積如前所陳變
    動範圍，惟依前揭法條規定，地政機關並無於八十一年五月底前列冊依法移送被
    告據以核課地價稅，而依被告所稱新竹市地政事務所於八十九年五月十二日（八
    九）新地三字第四一０五號函通報前揭三筆土地公共設施完峻清冊資料分別載明
    應行改課地價稅之土地及面積為武陵段一九二地號：一五００平方公尺、二五四
    地號：四０二平方公尺、二七一地號：一五三平方公尺，依法自適用八十九年以
    後之地價稅核課，被告竟追溯八十五年─八十八年該三筆土地補徵地價稅，依法
    有違，亦違憲法第十九條、行政程序法第一五八條第一項第一款規定。
  (三)查納稅義務人曾金福依國軍新竹醫院死亡證明書所載，於九十年十一月二十四日
    死亡，死亡原因：因陳舊性腦中風住院，因肺炎併敗血性休克死亡（發病至死亡
    期間十五天），足證納稅義務人曾金福於九十年十一月十二日已非行政程序法第
    二十一條規定之「有行政程序之當事人能力者之自然人」及同法第二十二條第一
    項第一款規定：「有行政程序之行為能力者如下︰一、依民法規定，有行為能力
    之自然人。」第二項規定：「無行政程序行為能力者，應由其法定代理人代為行
    政程序行為。」準此，被告之行政程序行為，自依法不合。且被告並無合法送達
    相對人即曾金福，依行政程序法第一百十條規定自無行政處分效力。
  (四)又訴願駁回理由謂：「民法第一一三八條：遺產繼承人，除配偶外，依左列順序
    ‧‧‧。第一一四八條規定：繼承自繼承開始時，‧‧‧承受被繼承人財產上之
    一切權利義務。」惟本件被告處分時曾金福尚未死亡，自無繼承問題，與被告之
    行政程序不合法及送達未生效力無涉。上開理由又謂：「稅捐稽徵法第十八條第
    四項規定：繳納稅捐之文書，稅捐稽徵機關應於該文書所載開始繳納日期前送達
    。」查繳款書所載八十五、八十六、八十七年地價稅繳款書所載開始繳納日期均
    為九十年十一月十四日，八十八年地價稅為八十八年十一月十六日、八十九地價
    稅為八十九年十一月十六日，九十年地價稅繳款書所載開始繳納日期為九十年十
    一月一日，惟均未依法於開始繳納稅捐前依法送達。
  (五)本件依被告九十年十一月十二日九十新市稅財字第九０二七一一九九號函及繳款
    書所載，被告係向曾金福送達，住址：新竹市○○街六巷十九號，且曾金福尚未
    死亡，並無公同共有人之一為送達之問題。且稅捐稽徵法第十二條規定：「共有
    財產，由管理人員負納稅義務，未設管理人者，以全體公同共有人為納稅義務人
    。」而被告行政處分之納稅義務人所載並非訴願理由所稱之其他為送達者，則原
    告並非該規定合法之代收人，自不生送達效力。
  (六)訴願決定書援引土地稅法施行細則第二十五條規定，如前所陳，無溯及八十五年
    、八十六年、八十七年、八十八年補徵地價稅之適用，顯增加法律所無之規定，
    有違憲法第二十三條法律保留原則。另訴願決定理由書中稱：「稅捐稽徵法第二
    十一條第一項第二款規定：應由捐稽徵機關依稅籍底冊或查得資料核足課徵之稅
    捐其核課期間為五年。」準此，八十五年補徵地價稅，亦已逾五年核課期間。
  (六)依財政部六十六年七月三十日台財稅第三五０一０號函釋規定：「財產稅（田賦
    、地價稅、房屋稅）於查定、送單、催繳、清理欠稅或移送法院執行時，發現納
    稅義務人已死亡，而繼承人未辦理繼承登記，准予將納稅義務人變更為民法第一
    一三八條所定順序之繼承人，擇其戶籍設於管區內者，重新向其發單課徵，並於
    稅單上註明『ｘｘｘ之繼承人』。」準此，本件納稅義務人曾金福死亡前，被告
    既未合法送達，且其為無行政程序行為能力，被告之原處分自依法無效，被告又
    未依財政部函釋規定辦理，自違反稅捐稽徵法第一條之一規定，於法有違。
乙、被告主張：
  (一)本案系爭坐落新竹市○○段一九二、二五四、二七一地號等三筆土地依新竹市政
    府八十九年十一月十八日（八九）市都計字第一０八二六號函復略以武陵段一九
    二、一九二─一（註：一九二─一地號土地係無償供公共通行之道路用地，依規
    定免徵地價稅，原告亦無爭議）、二五四、二七一地號等四筆土地為住宅區○○
    ○○道路公共設施係於八十一年完竣等，至於其完竣範圍面積前經新竹市地政事
    務所於八十九年五月十二日（八九）新地三字第四一０五號函通報公共設施完竣
    清冊資料分別載明為「一九二地號：一五００平方公尺、二五四地號：四０二平
    方公尺、二七一地號：一五三平方公尺」在案，依土地稅法施行細則第二十五條
    及平均地權條例施行細則第卅八條規定公共設施完竣土地，係工務建設機關通知
    地政機關變動地區範圍，地政機關再將變動地籍應納改課地價稅土地列冊送主管
    稽徵機關，憑以改課。系爭三筆土地既經通報自八十一年起已屬公共設施完竣地
    區，本處依前揭稅捐稽徵法第二十一條第一項第二款規定「應由稅捐稽徵機關依
    稅籍底冊或查得資料核定課徵之稅捐，其核課期間為五年」，遂於核課期間內補
    徵系爭三筆土地八十五─八十八年地價稅（本案原應自公共設施完竣之次期，即
    八十二年開始補徵，惟地政事務所於八十九年始通報系爭土地公設完竣，致八十
    二至八十四年地價稅已逾五年核課期間，遂自八十五年起補徵系爭土地）及核定
    八十九、九十年度地價稅，於法並無不合，是原告主張被告機關補徵系爭三筆土
    地八十五─八十八年地價稅於法有違等節，顯係對法條之誤解，先予陳明。
  (二)又查土地稅法施行細則第二十五條規定，公共設施尚未完竣地區如有變動，工務
    （建設）機關應於每年二月底前，將變動地區範圍送地政機關及農業主管機關。
    地政機關或農業主管機關對前項變動地區內應行改課地價稅之土地，應於每年五
    月底前列冊移送主管稽徵機關。該規定係在闡明工務（建設）機關、地政機關與
    稅捐稽徵機關各該應行作業期限，以利稅捐核課作業之順利進行，工務（建設）
    機關及地政機關逾期通報，亦僅延遲補徵作業而已，以本案為例，因工務（建設
    ）機關通知地政機關系爭三筆土地八十一年度公共設施完竣，地政機關再將公共
    設施完竣地區範圍面積列冊於八十九年送交被告機關，被告機關依前揭稅捐稽徵
    法第二十一條第一項第二款「應由稅捐稽徵機關依稅籍底冊或查得資料核定課徵
    之稅捐，其核課期間為五年」之規定，系爭三筆土地八十二年至八十四年地價稅
    已逾核課期間，被告機關並未開徵；而八十五年至八十八年地價稅亦遲至八十九
    年始開單補徵本案稅款（註：八十九年及九十年度則係依一般正常稽徵程序開徵
    ），因此原告原應繳納八十二年至八十四年地價稅已因逾核課期間而未予課徵；
    八十五年至八十八年原應課徵之地價稅，亦因而延遲至八十九年方接獲補徵稅單
    ，原告權益不僅未受損，反因此獲得延遲繳納之利益。則原告主張系爭三筆土地
    雖自八十一年度起公共設施完竣，惟地政機關遲至八十九年五月始列冊移送被告
    機關改課地價稅，依法自應於八十九年以後核課地價稅等節，顯見原告明知其自
    八十一年度起已獲得系爭三筆土地公共設施完竣之利益，卻不願意負擔系爭土地
    應納地價稅之義務甚明。
  (三)至原告主張本案稅單未合法送達當事人曾金福且其當時已無行為能力，被告之行
    政處分無效等節，依前揭土地稅法第四十條及同法施行細則第二十條規定，被告
    機關係以當年度八月三十一日「土地登記簿」所記載土地所有權人作為納稅義務
    人，故不論土地所有權人為完全行為能力人、無行為能力人或限制行為能力人，
    均為稅法規定之地價稅納稅義務人。而系爭三筆土地八十五─九十年度土地所有
    權人均為「曾金福」，此為原告所不否認，則被告機關以曾金福為系爭三筆土地
    地價稅納稅義務人對其發單開徵，並無違誤。又系爭土地八十五年至九十年共計
    六筆地價稅繳款書由郵政機關寄送至曾金福戶籍地址，由原告代為收受，原告為
    曾金福之女，且稅款已分別於九十年十一月卅日及九十年十二月十三日繳納在案
    ，是以再爭執本案稅單有無合法送達及曾君當時已為無行為能力人等節，並無實
    益。且被繼承人曾金福所有坐落新竹市○○段一九二、二五四、二七一地號等三
    筆土地，確實因公共設施於八十一年度完竣，被告機關始據工務（建設）機關及
    地政機關通報資料開徵，開徵時系爭三筆土地所有權人為曾金福，則繳款書納稅
    義務人自應填載為曾金福（且當時曾君仍在世）；而後原告據此系爭六筆地價稅
    繳款書向被告機關提起復查，並附有曾君死亡證明，被告機關以原告為曾君之繼
    承人之一，依民法第一一三八條及一一四八條規定，繼承人自繼承開始時承受被
    繼承人財產上之一切權利、義務，而准其復查之申請，且於復查決定書申請人處
    載明原告為曾金福之繼承人並無違誤，亦無違反行政程序法第二十一、二十二條
    規定，原告卻將地價稅納稅義務人為土地所有權人與行政程序法之當事人能力混
    為一談，並企圖引用各項程序問題藉以達到獲有公共設施完峻土地之利益，卻仍
    可繼續免繳地價稅之優惠目的，其為爭訟而爭訟之心態，頗有可議之處，再予陳
    明。
丙、參加人方面：參加人經通知未到場，亦未提出書狀作何聲明及陳述。
　　理  由
一、本件於起訴僅原告甲○○一人，惟被繼承人曾金福之繼承人除甲○○一人外，尚
    有乙○○、丙○○及己○○三人，是原告乙○○、丙○○追加為原告，核無不合
    ，應予准許。而己○○亦為繼承人，未追加為原告，是本院依職權命己○○應獨
    立參加本件原告之訴訟。
二、本件係坐落新竹市○○段一九二、二五四、二七一地號等三筆土地，係為原告之
    被繼承人曾金福，經新竹市政府八十九年十一月十八日（八九）市都計字第一０
    八二六號函復以為住宅區○○○○道路公共設施於八十一年完竣，至於其完竣範
    圍面積前經新竹市地政事務所於八十九年五月十二日通報公共設施完竣清冊資料
    分別載明。被告機關遂自八十五年起改按一般用地稅率課徵地價稅，補徵八十五
    年至八十八年地價稅分別為一二九、五五０元、一三六、００一元、一四二、四
    五三元、一四０、六八六元及核定八十九年、九十年地價稅一六九、六五一元、
    一八七、四九五元。原告不服，於本院審理僅主張本件稅單並未合法送達被繼承
    人曾金福，依行政程序法第一百十一條第七款規定，自屬具有重大明顯之瑕疵，
    原行政處分應屬無效云云，資為抗辯。
三、經查：
  (一)按土地稅法施行細則第二十五條第二項規定：「地政機關或農業主管機關對前項
    變動地區內應行改課地價稅之土地，應於每年五月底前列冊移送主管稽徵機關。
    」；查系爭坐落新竹市○○段一九二、二五四、二七一地號等三筆土地，依新竹
    市政府都市發展局八十九年十一月十八日（八九）市都計字第一０八二六號函復
    略以：「‧‧。二、有關本市○○段一九二、一九二─一、二五四、二七一地號
    土地為住宅區○○○○道路公共設施係於八十一年完竣，上開地號土地其完竣範
    圍面積請洽地政單位查詢。」，另依新竹市地政事務所於八十九年五月十二日（
    八九）新地三字第四一０五號函通報公共設施完竣清冊資料分別載明為「一九二
    地號：一五００平方公尺、二五四地號：四０二平方公尺、二七一地號：一五三
    平方公尺」，有土地登記冊一份在卷可考；查系爭三筆土地既經通報自八十一年
    起已屬公共設施完竣地區，被告機關依前揭稅捐稽徵法第二十一條第一項第二款
    規定「應由稅捐稽徵機關依稅籍底冊或查得資料核定課徵之稅捐，其核課期間為
    五年」，爰核課期間內補徵系爭三筆土地八十五至八十八年地價稅及核定八十九
    、九十年度地價稅，於法並無不合。是原告主張被告機關補徵系爭三筆土地八十
    五─八十八年地價稅於法有違乙節，自不足採。
  (二)按「繳納通知文書，應載明繳納義務人之姓名或名稱、地址、稅別、稅額、稅率
    、繳納期限等項，由稅捐稽徵機關填發。」、「繳納稅捐之文書，稅捐稽徵機關
    ，應於該文書所載開始繳納稅捐日期前送達。」「為稽徵稅捐所發之各種文書，
    得向納稅義務人之代理人、代表人、經理人或管理人以為送達；‧‧。對公同共
    有人中之一人為送達者，其效力及於全體。」，分別為稅捐稽徵法第十六條、第
    十八條第四項、第十九條所明定。另土地稅法施行細則第二十條規定：「地價稅
    依本法第四十條之規定，每年一次徵收者，以八月三十一日為納稅義務基準日；
    每年分二期徵收者，上期以二月二十八日（閏年為二月二十九日），下期以八月
    三十一日為納稅義務基準日。各年（期）地價稅以納稅義務基準日土地登記簿所
    載之所有權人或典權人為納稅義務人。前項規定自中華民國九十年一月一日施行
    」；查系爭坐落新竹市○○段一九二、二五四、二七一地號等三筆土地，依上開
    土地稅法施行細則第二十條規定，地價稅稅單應以當年度八月三十一日「土地登
    記簿」所記載土地所有權人作為納稅義務人，依卷附八十五年至九十年地價稅課
    稅明細表載明系爭土地所有權人為曾金福，且為原告所不爭執；被告機關以曾金
    福為納稅義務人，依法自屬有據，是以被告機關以曾金福為系爭三筆土地地價稅
    納稅義務人對其發單開徵，並無違誤。又系爭土地八十五年至九十年共計六筆地
    價稅繳款書，被告機關依課稅明細表所載住址，經由郵政機關寄送至曾金福戶籍
    地址，並由原告甲○○蓋章代為收受，原告為曾金福之女，依行政程序法第七十
    三條規定：「於應送達處所不獲會晤應受送達人時，得將文書付與有辨別事理能
    力之同居人、受雇人或應受送達處所之收受郵件人員。」，該送達依法自屬為合
    法有效。綜上，原告主張本件稅單並未合法送達被繼承人曾金福，尚難可採；從
    而，原告主張本件依行政程序法第一百十一條第七款規定，自屬具有重大明顯之
    瑕疵，原行政處分應屬無效乙節，並無理由。
  (三)依稅捐稽徵法第十八條第四項規定：繳納稅捐之文書，稅捐稽徵機關應於該文書
    所載開始繳納日期前送達。本件繳款書所載八十五、八十六、八十七年地價稅繳
    款書所載開始繳納日期均為九十年十一月十四日，八十八年地價稅為八十八年十
    一月十六日、八十九地價稅為八十九年十一月十六日，九十年地價稅繳款書所載
    開始繳納日期為九十年十一月一日，雖上開繳款書係於九十年十一月十四日才由
    納稅義務人之繼承人收受，與上開稅捐稽徵法第十八條第四項所規定繳納稅捐之
    文書於所載開始繳納日期前送達之意旨不符；然查該條項其立法意旨乃為納稅義
    務人享有充分之繳納期間，納稅義務人如於開始繳納日後才接獲該繳款書，自可
    請求稅捐稽徵機關延後繳納期間，尚不能謂該繳款書為無效；況本件系爭稅款，
    原告業於繳納期限屆滿前繳納，並不影響原告實質之利益，併此敘明。
四、綜上所述，原處分依法並無不合，訴願決定予以維持，亦無違誤；原告徒執前詞
    ，聲請撤銷原處分及訴願決定，為無理由，應予駁回。
五、本件事證已臻明確，兩造其餘主張或答辯，已與本院判決結果無涉，且為原告所
    不爭執，爰毋庸一一論列，併此敘明。
據上論結，本件原告之訴為無理由，爰依行政訴訟法第九十八條第三項前段、第一百
零四條、民事訴訟法第八十五條第二項，判決如主文。
中　　華　　民　　國　　九十三　　　年　　　四　　　　月　　二十九　　　日
              臺 北 高 等 行 政 法 院   第 七 庭
                             審 判 長 法  官  鄭  小  康
                                      法  官　林  金  本
                                      法  官　黃  秋  鴻
右為正本係照原本作成。
如不服本判決，應於送達後二十日內，向本院提出上訴狀並表明上訴理由，如於本判
決宣示後送達前提起上訴者，應於判決送達後二十日內補提上訴理由書（須按他造人
數附繕本）。
中　　華　　民　　國　　九十三　　　年　　　四　　　　月　　二十九　　　日
 　　　　　　　　　　　　　　　 　　　法院書記官　王琍瑩
